臺灣新北地方法院民事判決
                                      110年度訴字第318號
原      告  興楓有限公司

法定代理人  李光祐  
訴訟代理人  林易徵律師
            蔡松均律師
被      告  巨懋工程企業有限公司

法定代理人  陳秋鴻  
訴訟代理人  蘇誌明律師
上列當事人間請求給付承攬報酬等事件，經本院於民國111年3月
15日言詞辯論終結，判決如下：
    主  文
原告之訴及假執行之聲請均駁回。
訴訟費用由原告負擔。
    事實及理由
一、按訴狀送達後，原告不得將原訴變更或追加他訴。但擴張或
    減縮應受判決事項之聲明者，不在此限。民事訴訟法第255
    條第1項第3款定有明文。本件原告起訴時請求被告給付原告
    新臺幣（下同）4,612,686元及遲延利息。嗣於民國111年3
    月2日民事綜合辯論意旨狀減縮本金請求為4,487,815元（見
    本院卷㈡第115頁），核與上開規定相符，應予准許。
二、原告主張：訴外人漢唐集成股份有限公司（下稱漢唐公司）
    係美光公司A3新建廠房總承包商，被告承攬漢唐公司（下稱
　　漢唐公司）上開工程之其中「HVAC空調風管工程北側」工程
    (下稱系爭工程)，原告則向被告承攬系爭工程，屬帶工不帶
    料之承攬契約，兩造簽立手寫約定書（下稱系爭約定書）約
    定被告依照工程實際進度付款，採實做實算計算，原告遂於
    109 年4 月許進場施作。詎原告施作完成合約工項後，被告
    就每期工程款除保留款10 %依約未給付外，就應給付之工程
    款逕自扣款，未足額給付工程款，原告乃於109 年10月13日
    向被告為終止承攬契約之意思表示，被告同日即回覆會再找
    其他廠商施工，並於109 年10月14日向原告表示已請第三人
    施工，是兩造就系爭工程承攬契約已合意終止。依民法第49
    0 條第2 項、第505 條規定，被告仍應就契約終止前原告已
    完成工作部分給付承攬報酬。茲就被告應給付之款項，臚列
    如下：
  ㈠關於被告逕自苛扣之款項：
    ⒈電動升降梯、鐵架部分─
　　　系爭工程屬帶工不帶料承攬合約，故本應由被告提供之電
      動升降梯1台(價值10,000元)、鐵架24只(每只3,000元x24
      只=72,000元)均應由被告負擔，惟被告卻轉嫁由原告負擔
      ，並自應付款項中扣除，此部分金額為82,000 元。而原
      告退場後，已將上開器具交還被告。
    ⒉運費部分─
　　　系爭工程屬帶工不帶料之承攬合約，被告應將全數工程材
      料搬運至施工現場後交由原告施作，而搬運之運費自始均
      非由原告與搬運公司洽商，惟被告卻又將運費轉嫁於原告
      負擔，並自應付款項中扣除，此部分金額為654,400 元。
    ⒊餘料退還之運費─
　　　系爭工程屬帶工不帶料之承攬合約，被告僅負責施工，而
      本件因業主變更工項，拆卸換新後所剩「餘料」，本應由
      被告負責退還，與原告無涉，且原告不清楚被告向何人進
      貨材料，遑論如何運回，惟被告未與原告協議即逕自將運
      回費用轉嫁原告負擔，並自應付款項中扣除，此部分金額
      為119,851元。
    ⒋工安人員薪資、加班費、勞健保負擔─
　　　依兩造實際負責人李元裕與柯新國109 年2 月7 日簽名確
      認之系爭約定書，載明工安人員僅需1 名，超過1名者，
      不在原告負擔範圍，但被告在原告第一次及第二次請款時
      ，均將約定外之工安人員喬裕慶之薪資、加班費、勞健保
      負擔，轉嫁由原告負擔，並自應付款項中扣除，此部分金
      額為215,322 元。
  ㈡關於被告未支付之工程款：
    ⒈已完成未支付之工資─
　　　除前開遭被告逕自苛扣之款項外，原告亦已如數完成系爭
      工程各樓層風管安裝、風管保溫等工項，被告在未質疑數
      量情況下，逕自扣減單價，致原告縱已施作完成合約工項
      並提出請款要求，但被告卻有原證9所示各工項「差額」
      款項未如數支付，此部分為1,878,446 元。
    ⒉PAH05 空調系統管路工程變更─
　　　依業主漢唐公司要求，且被告均知悉，就系爭工程電器室
      PAH05 空調系統管路進行變更，增加拆除及安裝工程，此
      部分原告已完工，並正式啟用，被告卻仍為給付款項105,
      000 元。
　　⒊止水墩改門型架施工增加之費用─
　　　被告本要求原告以止水墩方式施工，但業主漢唐公司不同
      意，遂三方協調確認，被告要求原告改以門型架方式施工
      ，因而增加289,800 元費用，此部分被告未於完工後給付
      。
    ⒋缺料代補─
　　　系爭工程屬帶工不帶料承攬合約，但被告準備之工料不齊
      全，原告為使系爭工程早日完工，就地支援補料，但被告
      於完工後，未支付補料費用33,639元（含稅）。
    ⒌地下1樓PCDA空調系統工程（按：應為PCDA，原告誤繕為PD
      CA）追加─
　　　系爭工程原圖未標示地下1 樓PCDA空調系統，應業主漢唐
      公司要求追加，被告均知悉，因而增加工程費用278,034 
      元（含稅），此部分被告亦未於完工後給付。
    ⒍系爭工程保留款─
　　　系爭工程原告請款時，被告均會在原告同意之下，預扣工
      程款10 %作為保留款，惟系爭工程早已完成，美光公司已
      實際使用，被告理應將該預扣之保留款831,359 元返還原
      告。退步言之，被告與漢唐公司簽立之承攬契約，依債之
      相對性原則，不拘束原告，原告已將被告發包之工項施作
      完工，且瑕疵修補完成，被告自應將所扣留之保留款給付
      原告。
　㈢原告就被告有代墊工程(資)款予原告之下游包商之事實不爭
    執。惟其中代墊瑞群工程行何至凱部分，何至凱簽署之代墊
    付款同意書金額與匯款證明簽收單金額不同，被告尚須提出
    說明等語。
  ㈣聲明：被告應給付原告4,487,815元及自起訴狀繕本送達翌日
    起至清償日止，按週年利率5%計算之利息；願供擔保請准宣
    告假執行。
二、被告答辯聲明：駁回原告之訴；如受不利判決，願供擔保請
    准宣告免為假執行。陳述則以：
　㈠系爭工程乃係因原告不符承攬資格，方邀被告合作該工程，
    由被告出面簽約承攬系爭工程，兩造簽立系爭約定書，依系
    爭約定書之約定，原告之義務並非單純之帶工不帶料。另否
    認原告所稱兩造合意終止系爭工程，實係原告無故向被告表
    示不再施作，拒絕履行合約，因與業主簽約者為被告，故須
    繼續找第三人施作完成以免違約，兩造無合意終止情事。
　㈡關於原告主張被告逕自苛扣款項部分：
    ⒈電動升降梯、鐵架項目部分─
　　　上列物品均為現場施作所需，雖由被告負擔，但採購後由
      原告領取使用，因恐原告造成遺失，雙方言明先由原告扣
      減費用(押金)，待原告返還，被告再結算返還原告金額(
      押金)，若有遺失損壞照價賠償，但原告並未返還物品，
      其此項請求無理由。
    ⒉運費部分─
　　　原告已請領運雜費，相關運費當由其負擔。被告僅係將代
      付運費部分扣除，原告此項請求無理由。
    ⒊餘料退還之運費─
      被告供應「鐵皮及加工組合」等材料，但所需材料、加工
      組合之大小、尺寸等，均由原告通知被告後，被告依通知
      準備。因此倘原告指示錯誤致無法使用或重複製作、現場
      施作錯誤而需重製、運抵現場後遺失等因原告之因素所造
      成之材料損失，自應由原告負責。原證4扣除的是「運回
      材料」，此部分是指原告提供錯誤尺寸而無法使用或現場
      施作而無法使用必須報廢之材料，此等無法使用材料必須
      運回，否則會造成罰款。而該項目扣除的是因可歸責於原
      告之前述原因而造成材料損失之價值，而非原告所指稱之
      運費。
    ⒋工安人員薪資、加班費、勞健保超過1名部分─
　　　喬裕慶係原告之工安人員，僅係應原告要求將該員勞健保
      投保於被告，原告主張同一時期另有工安人員，應由原告
      舉證。
　㈡關於原告主張被告未支付之工程款部分：
    ⒈已完成未支付之工資─
　　　原告每期請款時應檢附其已施作品項、數量之單據或資料
      以為計價，然原告前3期計價時均以工地太忙，確有進場
      施作，且系爭工程合約訂有工程總數量，之後再為仔細計
      算等語而未檢附相關已施作數量資料請款，被告以為前3
      期款項確實尚未接近、超過系爭工程工程總數量，因而在
      原告未提出每期請款已施作品項、數量之單據或憑證之情
      形下，予以先行撥款。被告否認原證9之真正，請原告提
      出其無故離場前每期究係已施作多少品項與數量之相關證
      據。又原告主張被告有扣减單價之情形，其主張之各項單
      價究為若干？應由原告舉證。
    ⒉PAH05 空調系統管路工程變更─
　　　經被告確認確有部分修改，惟原告主張修改之費用達100,
      000元(未稅)，原告究係如何計算？應提出相關依據及計
      算基礎。事實上據了解，原告此部分修改僅耗費1個施工
      人員、約2個小時而已，其請求修改費用達100,000元實為
      無據。
　　⒊止水墩改門型架施工增加之費用─
　　　此部分之施作方式確有變更，但此係施作前之施作方式變
      更，因此根本未產生增加費用。
    ⒋缺料代補─
　　　材料確為被告準備，但相關尺寸大小均由原告告知後，被
      告再予以準備、加工。倘有需補料，何以不通知被告？原
      告主張之補料部分究為系爭工程何處、補料原因、與相關
      憑證、甚至所補材料是否符合契約要求？原告均未說明及
      舉證。
    ⒌地下1樓PCDA空調系統工程追加─
　　　原告所稱地下一樓PCDA空調系統有原圖未標示之追加，究
      係追加何處？係漢唐公司何人指示？若有此圖面沒有的追
      加部分，何以原告未通知被告？而在原告未通知被告之情
      形下，原告施作之材料何來？就以上事項及增加工程費用
      之計算依據，原告應舉證。
    ⒍系爭工程保留款─
　　  在原告違約無故離場前確有保留款831,359元，但原告違
      約在前，且原告離場後，被告發現原告有施工順序錯誤、
      有已施作需拆除重做等等缺失，致被告需額外支出許多費
      用，原告依法應負賠償之責。在系爭工程未完成前及保固
      責任完成前，被告無法計算確定損失金額，且系爭工程尚
      未完成驗收，被告亦未領回保留款。原告何能請求？
　㈢原告就系爭工程先前積欠下游包商工程(資)款，致下游包商
    於工地抗議，由被告代墊工程(資)款共計1,110,426元。倘
    鈞院為不利於被告之認定，被告依民法第176、179條規定，
    請求擇一於上開金額內主張抵銷。
四、下列事項為兩造不爭執，並據兩造提出相關證據以為證明，
    自堪信為真正：
  ㈠系爭工程係由被告為承攬人與定作人漢唐公司簽立承攬契約
    。並有漢唐公司工程發包訂購單、工程施工協議書等影本各
    1件可證（見本院卷㈠第219頁、第221-267頁）。
  ㈠原證1系爭約定書、原證2第一次請款明細單、原證3第二次
    請款明細單、原證4第三次請款明細單、原證22轉帳收據及
    匯款申請書，形式均為真正（見本院卷㈠第123頁）。
  ㈡原證1系爭約定書以手寫方式記載：「1.計價基礎為：以出料
    數量計算工資，無耗損％計算。2.巨懋－供應鐵皮及加工組合
    (MAU主風管及2000以上在現場組合保溫由興楓負責)。3.現
    場施工－興楓包含搬運、吊裝、支架、防擺斜撐、格柵
　  板開孔、及所有風管、風門風口安裝。需配置工安人員一名
    、工程師一名，所有工人都有保健保、500萬意外險，並取
    得工地出入證。4.雙方合做，同步計價請款。5.不足處依發
    包規範為準。」（見本院卷㈠第29頁）。
　㈢原告於109年10月13日，以LINE通訊軟體向被告為終止系爭約
    定書之意思表示（見本院卷㈠第85頁），被告同日即以LINE
    通訊軟體回覆表示會再找其他廠商施工，並於翌日向原告再
    次表示會再發包予其他廠商（見本院卷㈠第87、89頁）。嗣
    被告找第三人繼續施工。
　㈣原告就系爭工程先前積欠下游包商工程(資)款，致下游包商
    於工地抗議，確由被告代原告墊付工程(資)款（見本院卷㈠
    第409頁）。
五、兩造爭執事項要點：
　㈠兩造間系爭約定書契約關係，究係帶工不帶料承攬契約？抑
    或係由被告出名向業主漢唐公司簽立承攬契約，實由兩造共
    同合做系爭工程之契約關係？
　㈡兩造間系爭約定書契約關係，究係雙方合意終止契約、抑或
    係原告單方終止契約？
　㈢原告主張被告逕自苛扣款項之各項請求，有無理由？
　㈣原告主張被告未支付工程款之各項請求，有無理由？
　㈤倘原告之請求有理由，被告之抵銷抗辯，有無理由？
六、本院之判斷：
　㈠兩造間系爭約定書契約關係，究係帶工不帶料承攬契約？抑
    或係由被告出名向業主漢唐公司簽立承攬契約，實由兩造共
    同合做系爭工程之契約關係？　
　　原告主張依系爭約定書可知兩造間係帶工不帶料之承攬契約
    等語，被告對於系爭工程係由原告負責現場施工安裝，被告
    供應原料及加工組合乙節雖不爭執，惟辯以上情。查：
　　⒈系爭工程係由被告出名為承攬人與定作人漢唐公司簽立承
      攬契約，為兩造所不爭，並有漢唐公司工程發包訂購單、
      工程施工協議書等影本各1件可證（見本院卷㈠第219頁、
      第221-267頁），堪信為真正。
　　⒉而依兩造不爭執真正之兩造實際負責人柯新國、李元裕間
　　　於109年1月21日LINE對話紀錄內容（見本院卷㈠第183-189
      頁），雙方當日上午8時13分先以LINE電話通話10分39秒
      後，原告實際負責人李元裕傳送其名片照片予柯新國，柯
      新國稱：「我去談」，李元裕隨即再傳送「承攬守則.pdf
      」檔案、「F710-E-0002風管-南側.xls」檔案、「F710-E
      -0002風管-北側.xls」檔案、「A3-FAB HVAC DUCT.rar」
      共計4個檔案給柯新國，柯新國即稱：「工地需要一個工
      安小姐，每日到場，另一個工地負責人」，李元裕稱：「
      沒問題」，接著雙方又再以LINE電話通話6分44秒。嗣於
      同日下午16時19分許，柯新國傳送「美光 北側F710-E-00
      02風管.xls」檔案，並稱：「你看看，這個價格應該接不
      到」、「比我之前接的高很多，」、「你認為多少可以接
      」，隨後雙方又以LINE電話通話10分57秒後，柯新國PO上
      「美光 北側F710-E-0002風管.xls」檔案（見本院卷㈠第1
      87頁）。其後，於109年2月14日下午，柯新國：「差50萬
      ，要拚嗎？2150萬」，李元裕：「老闆說好就好」，二人
      又分別接續以LINE電話通話19秒、11分43秒、8分01秒三
      次。嗣於被告得標並已與漢唐公司簽約後之109年2月20日
      ，柯新國向李元裕稱：「下周二下午二時后里美光開工會
      議」，李元裕：「請給我地址」、「謝謝」，柯新國並即
      傳送漢唐公司許耿彰寄發給被告之通知開工會議時間、地
      點與會議內容電子郵件之截圖予李元裕（見本院卷㈠第189
      、191頁）等情，此有兩造不爭執之兩造實際負責人柯新
      國、李元裕間LINE對話紀錄可證（見本院卷㈠第183-189頁
      ）。
　　⒊復參諸兩造間系爭約定書約定，由被告供應鐵皮及加工組
      合(MAU主風管及2000以上在現場組合保溫由興楓負責)，
      由原告負責現場施工及需配置工安人員一名、工程師一名
      ，所有工人都有保健保、500萬意外險，並取得工地出入
      證，且「雙方合做，同步計價請款」(第4條)，此有系爭
      約定書可稽（見本院卷㈠第29頁），可知兩造間就系爭工
      程係約定由被告以其名義與漢唐公司簽立承攬契約，實際
      由兩造約定共同承攬施作，兩造合做，同步計價請款甚明
      ，且原告除於現場施工方面負責包含搬運、吊裝、支架、
      防擺斜撐、格柵板開孔、及所有風管、風門風口安裝以外
      ，尚需負責配置工安人員1名、工程師1名，及所有工人都
      有保健保、500萬意外險，並取得工地出入證之義務，此
      等義務乃屬被告與漢唐公司間承攬契約下之承攬人義務範
      圍，顯然原告與被告間非僅單純之帶工不帶料承攬契約。
　　⒋再者，證人即漢唐公司現場工地主任許耿彰於本院到庭結
      證證稱：系爭工程開工時，開工會議被告方面是由李光祐
      （按：原告公司法定代理人)擔任被告的現場監工及管理
      等語於卷（見本院卷㈡第14頁，本院111年1月25日言詞辯
      論筆錄），核與證人即被告之工地主任李錫珍證稱：系爭
      工程開工時，工地現場只有1個負責人，就是原告法代李
      光祐，後來開工後2個月，因為工程進度不順，被告才請
      伊去當被告的工地負責人，才有2個現場負責人等語相符
      （見本院卷㈠第453頁），且原告實際負責人李元裕亦確與
      柯新國2人共同以被告公司之代表身分，出席漢唐公司開
      工會議，有漢唐公司109年2月25日開工會議記錄可稽（見
      本院卷㈠第239頁），並核與李元裕與柯新國2人間之上開L
      INE對話紀錄內容中柯新國通知李元裕出席漢唐公司開工
      會議之情相符（見本院卷㈠第191頁）。
　　⒌綜上各情以觀，足認被告所辯兩造間之系爭約定書契約關
      係，乃係由被告出名向業主漢唐公司簽立承攬契約、實係
      由兩造共同合做系爭工程等語，乃為可採。原告主張原告
      僅係單純之帶工不帶料承攬契約云云，並非足取。
　㈡兩造間系爭約定書契約關係，究係雙方合意終止契約、抑或
    係原告單方終止契約？　　
　　兩造間就系爭約定書契約業已終止之事實均不爭執，僅爭執
    終止之原因係雙方合意終止、抑或由原告單方終止契約。查
    ，按終止權之行使，應向他方當事人以意思表示為之。民法
    第263條準用同法第258條第1項定有明文。且終止權係屬形
    成權。本件係原告於109年10月13日以LINE通訊軟體向被告
    表示不再施作，而向被告為終止系爭合約書之意思表示，並
    立即到達被告，為兩造不爭執，並有原證17之LINE對話紀錄
    可稽（見本院卷㈠第85頁），則兩造間系爭合約書契約關係
    已於是日終止。被告此節抗辯，堪可憑採。原告主張兩造間
    係合意終止云云，洵非有據。
　㈢關於原告主張被告逕自苛扣款項之各項請求，有無理由？
　　被告對於系爭約定書、原證2、3、4請款單之形式真正不爭
    執，且被告亦自認確有就原證2、3、4請款單之下列項目予
    以扣款，此部分事實，自堪信為真正。以下就原告之請求支
    付各項扣款項目有無理由予以析述：
    ⒈電動升降梯1台、鐵架24只扣款部分─
　　　查，上列物品均為現場施作所需物品，係由被告負擔，於
      採購後由原告領取使用，其中電動升降梯1台(價值10,000
      元)、鐵架24只(每只3,000元x24只=72,000元)，合計82,0
      00 元等情，為兩造所不爭，並有被告所提、由原告實際
      負責人李元裕所簽收上列物品之被告出貨單影本1件可證
      （見本院卷㈠第193頁），此部分事實，堪信為真。被告雖
      辯稱：採購後由原告領取使用，因恐原告造成遺失，雙方
      言明先由原告扣減費用（押金），之後被告再依原告返還
      之物品品項及數量結算應返還予原告之金額（押金），若
      有遺失、損壞時則照價賠償云云，然原告否認兩造間有此
      約定，被告就此並未舉證以實其說，所辯當無可採。而原
      告主張上述物品已返還被告乙節，業據證人即被告現場工
      地主任李錫珍到庭證述屬實，此有本院110年12月21日言
      詞辯論筆錄足稽（見本院卷㈠第444-445頁），是原告既已
      返還上述物品，被告猶對原告扣款上開物品之金額，即非
      有據，是原告此項請求82,000 元，應予准許。
　  ⒉扣運費部分─
　　　原告主張運雜費係指施工現場(即場內)吊掛等之搬運費用
      等語，被告則辯以：原告已請領運雜費，相關運費自應由
      其負擔，被告僅係將代付運費部分扣除，原告此項請求無
      理由等語。查，兩造間系爭約定書第3條約定由原告負責
      現場施工包含搬運、吊裝等字樣甚明（見本院卷㈠第29頁
      ），故施工現場之吊掛費用依約應由原告負擔；且證人即
      漢唐公司工地主任許耿彰於本院到庭證稱：原告所提「漢
      唐公司請購（採購）重材料工資明細表(工程類)」該表左
      側各項次是伊發包當時所製作的項次內容，其中B2.22之
      「運雜費」具體是指貨運（包括從工廠到工地的運送）、
      吊車吊運、廢棄物清理、零星雜項（例如搭設鷹架、自走
      車租賃等等），這些都包含在運雜費裡面，工程的承攬商
      都很清楚這些運雜費的項次內容等語可明，此有本院111
      年1月25日言辯論筆錄即明（見本院卷㈡第12-13頁）。而
      原告依約本應負擔現場施工吊掛費用，卻向被告領得運雜
      費448,604元、398,759元（見原證2、3之第一期請款明細
      單與第二期請款明細單，為原告自承），則被告向原告扣
      款運費560,900元，乃為正當。原告此項請求，非屬有據
      。
    ⒊扣餘料運回部分─
　　　原告主張施工後所剩之餘料應由被告負責退還，被告卻將
      運回費用轉嫁原告負擔，並自應付款項中扣除，此部分金
      為119,851元等語，被告辯以：原證4請款單所扣除者是「
      運回材料」，係指原告提供錯誤尺寸而無法使用或現場施
      作而無法使用必須報廢之材料，此等無法使用材料，必須
      運回否則會造成罰款。而該項目扣除的是因前述原因而造
      成材料損失之價值，而非運費等語。查，被告負責供應「
      鐵皮及加工組合」等材料，但所需材料、加工組合之大
　　　小、尺寸等，均由原告通知被告後，由被告依通知準備等
      情，為兩造所不爭，並經證人即原告係由包商林豐郁到庭
      證述屬實（見本院卷㈠第448頁，本院110年12月21日言詞
      辯論筆錄），原告雖否認有何指示錯誤之情形，惟依被告
      所提「興楓-台中美光工地退回數量」（見被證4)，其上
      詳細記載各種料件退回之數量及退回總金額為119,815元
      ，且下方並經原告蓋章確認，故堪認被告所辯為可採，原
      告此項請求，非屬正當。
    ⒋工安人員薪資、加班費、勞健保負擔─
　　　原告主張依系爭約定書，原告僅需負擔1名工安人員，超
      過1名者非屬原告負擔範圍，但被告於原告第1 次及第2 
      次請款時，均將約定外工安人員「喬裕慶」之薪資、加班
      費、勞健保負擔，轉嫁由原告負擔，並自應付款項中扣除
      ，此部分金額為215,322 元等語。查，系爭約定書第3條
      已約明原告於施工現場僅需配置工安人員1名等字樣，故
      超過1名者，自不在原告負擔範圍（見本院卷㈠第29頁）。
      而原告自身已先後聘請錢詩伊、白沐善為工安人員，有錢
      詩伊、白沐善之薪資匯款證明（見本院卷㈠第159-165頁）
      ，及原證2第一次請款明細單中被告墊付「錢詩伊」10,27
      2元之記載可證，足認原告自身已聘請錢詩伊、白沐善為
      工安人員，是喬裕慶應係被告所自行聘任。故被告於原告
      第一次及第二次請款時，均將約定外工安人員喬裕慶之薪
      資、加班費、勞健保負擔合計215,322 元，轉嫁由原告負
      擔，並自應付款項中扣除，並非正當。原告依系爭約定書
      請求此項215,322 元，應予准許。
　㈣關於原告主張被告未支付工程款之各項請求，有無理由？　
    ⒈已完成未支付之工資部分─
　　　原告主張如數完成系爭工程各樓層風管安裝、風管保溫等
      工項，被告在未質疑數量情況下，逕自扣減單價，而有如
      原證9各工項之差額款1,878,446 元未支付等語，被告則
      辯以上詞。查，原告上開主張，雖提出原告自行製作之原
      證9各工項及金額1紙為憑（見本院卷㈠第47頁），然被告
      否認原證9內容之真正，原告就此並未提出其離場前確已
      就原證9項目施作完成之數量或單價等證明文件以實其說
      ，自不足採。至於原告雖稱其完成項目已如原證2、3、4
      之第一次至第三次請款明細單所載，並上有被告實際負責
      人柯新國之簽名確認等語云云，惟被告實際負責人柯新國
      之簽名乃係確同意該期請款，原告仍負有提出提出安裝明
      細清單(單位以米平方計算並附上圖面紙施作區域)及數量
      之義務。又證人即被告現場工地主任李錫珍證稱：「系爭
      工程開工時，工地現場只有1個負責人就是原告法代李光
      祐，後來開工後2個月，我去當被告公司的工地負責人，
      才有兩個現場負責人。…（問：原證2、3、4即第一、二、
      三次請款明細單上面的施作工項，原告是否已完工？)因
      為是按照工程的進度來請款，原證2第一次請款明細單部
      分是OK的，請款當時有做到當時該期的工作進度的狀況，
      風管是實做實算。原證3第二次請款明細單部分，因為我8
       月開始工地現場都是我在推動進度，原告法代李光祐只
      是早上來簽到完後在工地繞一圈後就離開了，下午再來繞
      一次，9 月後原告法代更少來工地，簽完到後就離開。原
      證3第二次請款明細單部分，並沒有完全做到該期工程進
      度請款內容應該做到的部分。原證4第三次請款明細單部
      分，並沒有完全做到該期工程進度請款內容應該做到的部
      分」等語於卷，有本院110年12月21日言詞辯論筆錄可稽
      （見本院卷㈠第453-454頁）。是以，原告此部分請求，非
      屬正當。
    ⒉PAH05 空調系統管路工程變更部分─
　　  原告主張依業主漢唐公司要求，就系爭工程之電器室PAH0
      5 空調系統管路進行變更，增加拆除及安裝工程，此部分
      原告已完工，並正式啟用，被告卻未給付該款項105,000 
      元等語，被告辯以上詞。查：
　　　①原告主張PAH05空調系統管路工程有變更設計之情形，為
        被告不爭執，並有原告所提「工程變更設計說明」1件
        為證（見本院卷㈠第49頁），此部分事實堪信為真。
　　　②依上開「工程變更設計說明」共有2次修改之記載：「第
        一次修改：因漢唐PAH定位與原圖面不符，管頭位置擋
        到酸鹼廢水管路，經現場與工程師許耿彰協調修改部分
        施作完成風管，修改只需讓右側廢水管路其他由工程師
        協調即可」、「第二次修改：經由工程師於8/6再次告
        知，左側管路也必須再次更改，於8/7再次調動人力進
        行二次拆除修改，原管頭部份無法沿用必須重新製作，
        目前只做拆除動作，待管頭進場方能施作」字樣。
　　　③經證人即漢唐公司現場工地主任許耿彰到庭證稱：「開
        工的時候，開工會議時被告方面是由李光祐擔任該公司
        的現場監工及管理。一般工程發包時設計圖跟實際現狀
        會有一些出入，承攬商在施作之前，必須和漢唐公司的
        工程師核對現場現況，確定無問題後，才會根據圖面去
        下料製作。如果現場有干涉，也就是可能被柱子擋到或
        影響其他的管路，就必須將原規劃路徑有所偏移修正。
        原證10工程變更設計說明，我印象中只有一次變更，就
        是該份資料上面所記載的第一次修改，因為有發生干涉
        狀況，所以有第一次修改。實際上也不能算是第一次修
        改，因為當時被告公司的管子還沒有製作，就是還沒有
        在工廠下料製作，所以原證10所記載的第一次修改，只
        是將原規劃路徑有所偏移修正。我們漢唐公司已經在現
        場指示李光祐原規劃路徑偏移修正，但是原告後來卻還
        是按照原來圖面去下料製作風管，裝設上去後，其他酸
        鹼廢水管路的廠商就跑來跟我反應說他們的管路裝不上
        去，影響到酸鹼廢水管路的動線，所以有上開第二次修
        改，漢唐公司就要求李光祐把已經裝設的風管拆下來，
        按照我所指示的修正路線偏移來裝設」、「依照合約精
        神是實做實算，且漢唐公司已事先告知這個路徑要修正
        ，但是原告還是做不對的東西，漢唐公司不可能買單」
        、「（問：電器室PAH05空调系統管路此部分的費用，
        漢唐公司如何計價付款？)因為漢唐公司已經事先告知
        李光祐要管路偏移，所以最後此部分的計價是以被告最
        後完成的部分去做計價，至於中間被告做錯的部分，我
        們漢唐公司不計價。」、「（問：PAH05空调系統管路
        工程的兩次變更設計，巨懋公司是否兩次均知悉並同意
        ？）李光祐就是被告方面的現場監工，我有現場帶著李
        光祐跟他講，他有同意修正，因為會跟其他管路衝突，
        所以必須要修正」等語甚明，此有本院111年1月25日言
        詞辯論筆錄可稽（見本院卷㈡第13-15頁）。是以，原告
        實際負責人李光祐係擔任系爭工程之被告公司現場監工
        與管理，且業主漢唐公司就該工項早於施作下料前即已
        告知原告實際負責人李光祐必須將原路徑偏移修正，然
        原告猶按原圖面通知被告下料並由原告施作，致錯誤施
        作後遭漢唐公司要求拆除後重新按正確路徑施作，實屬
        乃可歸責於原告之事由，自應由原告負擔此拆除重新施
        作之費用，故其向被告請求此部分105,000元，不應准
        許。
    ⒊止水墩改門型架施工增加之費用部分─
　　　原告主張被告原要求原告以止水墩方式施工，但業主漢唐
      公司不同意，遂於三方協調確認後，故被告要求原告改以
      門型架方式施工，因而增加289,800 元等語，為被告否認
      ，辯以：此乃於原告施作前即已通知施作方式變更，故無
      所謂產生此項費用，且原告並未提供確有重新施作之相關
      照片及增加費用之計算基礎及依據以實其說等語。經查，
      證人即漢唐公司現場工地主任許耿彰到庭證稱：「(問：〈
      提示被證7圖面〉原規劃立管架施工方法為左圖的止水墩，
      變更為如右圖之門型架方式施工，是否如此？）我們在開
      工會議的時候，一開始就有把漢唐公司的施工管架的工法
      型式已經告訴被告，開工會議的時候李光祐也在場，開工
      會議一開始我們就表明用門型架方式施工，根本沒有指示
      要止水墩方式施作，所以沒有變更的問題。是李光祐在施
      作立管的這一段，將這一段另行發包給其他小包，小包用
      止水墩方式施作，我們發現就叫被告立刻改為門型架方式
      施工。」、「(問：漢唐公司發現被告用止水墩方式施作
      立管，當時已經施作了嗎？)當時被告還沒有用止水墩方
      式施作立管，但是我們發現材料是固定止水墩方式的材料
      ，已經備妥進場，但是還沒有施作，所以就要求被告要更
      換材料，必須用門型架方式的材料施作。因為在被告施作
      門型架之前，我有帶李光祐去美光南側的管道間去觀摩別
      人已經施做好的門型架的型式，告訴李光祐要這樣施作。
      (問：止水墩方式的備料，漢唐公司有無付款給被告？)不
      可能付款，因為並沒有按照漢唐要求的工法施作。」等語
      甚明，亦有本院111年1月25日言詞辯論筆錄足徵（見本院
      卷㈡第15-16頁）。由上可知，原告公司實際負責人李光祐
      擔任被告公司在系爭工程之現場監工與管理，業主漢唐公
      司早在開工會議時，即將該工項之管架施工工法向被告表
      明以門型架方式施工，從未指示以止水墩方式施作，當時
      李光祐亦在場，原告因轉包予下游廠商而未按正確之門型
      架方式施工，而錯誤以止水墩方式備料，乃可歸責於原告
      之事由，應由原告自行負擔因錯誤以止水墩方式施作之費
      用，故其向被告請求此部分289,800 元費用，為無理由，
      不應准許。
    ⒋缺料代補部分─
　　　原告主張因被告準備之工料不齊全，為使系爭工程早日完
      工，就地支援補料，支出補料費用33,639元，惟完工後被
      告未支付該款等語，被告辯以上詞。查，系爭工程之材料
      確係由被告準備，惟相關尺寸大小均由原告告知後，被告
      再予以準備、加工等情，為兩造不爭執。原告上開主張，
      雖提出其自行製作、明細內容分為「屋頂缺料請人補管」
      與「立管缺料請人補管」兩部分之原證13為憑（見本院卷
      ㈠第63頁），然被告否認其實質真正。經原告聲請訊問證
      人即其下游包商林豐郁到庭證稱：「我負責敲風管跟保溫
      及搬運安裝。系爭工程是由原告公司李光祐負責通知被告
      公司施作風管之尺寸，然後由被告公司在外加工組合後再
      載來工區現場。屋頂關於屋頂與主幹管連接的部分有缺料
      兩只風管，另還有在屋頂下一層樓的地方有缺料立管兩只
      ，所以原告叫我補兩只風管及兩只立管給原告。(問：施
      工時因發生缺料，你有無通知原告公司或被告公司？)是
      原告公司的李元裕及李光祐都有通知我有缺料的狀況，請
      我幫忙出料含施作。我向我自己的公司叫料，我有自己的
      工廠。我向原告請款，但是原告沒有付錢。我請款的金額
      比原證13所列金額為低。」、「另屋頂關於風機的部分，
      是原告向別人叫料，不是向我公司叫料，然後原告叫我去
      施作補料，這部分施作是原告叫我用補釘法方式施作，將
      兩塊風管材料焊接後去補，但業主不同意，業主通知被告
      全部拆除，重新量新的尺寸再施作一次。後面重做的部分
      ，是被告叫我重新量尺寸，由被告出料，由伊安裝施作，
      重新施作的部分，當時原告已經退場，風機重新施作的部
      分被告已付款等語於卷，有本院110年12月21日言詞辯論
      筆錄可稽（見本院卷㈠第449-452頁）。則依原告所舉證人
      林豐郁之證述，僅得證明原告於現場施工時因缺料而請證
      人林豐郁補料並施作之情，然兩造間就系爭工程既約定原
      告現場施工，並通知被告尺寸後，被告再予以備料、加工
      ，已如前述，則系爭工程如有缺料情形，原告何以不通知
      被告備料？原告並未舉證證明其有何已通知被告而被告未
      予備料之情形存在，則其逕自向證人林豐郁叫料，要求被
      告給付此部分金額，自非有據。
    ⒌地下1樓PCDA空調系統工程追加部分─
　　　原告主張系爭工程原圖未標示地下1樓PCDA空調系統，後
      應業主漢唐公司要求追加，請求被告給付該項增加工程費
      用278,034元等語。被告則以上開情詞抗辯。查，證人許
      耿彰於本院結證證稱：「（問：地下一樓PCDA空調工程是
      否有原圖未標示，後來因應漢唐公司的要求而追加？)第
      一版的圖面因為有設備的關係，所以圖面不是很清楚，但
      是第二版圖面畫出來後，已經有標示，第二版圖面我也有
      提供給李光祐跟被告公司後來派來的監工，我還有帶李光
      祐跟被告公司後來派來的監工去現場看位置及施作的路徑
      。（問：這個算追加工項嗎？)不算。在開工會議時我有
      特別提到PCDA空調工程涵蓋在被告承攬的施工範圍之內，
      因為PCDA空調工程數量還不確定，屆時以實際做完的數量
      合併至本件工程合約的計價。」等語已明，是原告主張係
      應業主漢唐公司要求而追加施作云云，與事實不符，為不
      足採，其請求此項金額，不應准許。
    ⒎系爭工程保留款部分─
　　　原告主張被告在其同意下預扣工程款10 %作為保留款，共
      計831,359 元，系爭工程已完成，被告應將工程保留款返
      還原告等語，被告固承認有預扣原告上開金額工程保留款
      之情，惟辯以上詞。查：
　　　①兩造間就系爭工程係約定由雙方共同承攬，由被告以其
        名義與漢唐公司簽立承攬契約，兩造合做，同步計價請
        款，業經本院認定如上，則兩造既係約定共同合做系爭
        工程，僅係由被告以其名義與漢唐公司簽立承攬契約，
　　　　且原告亦負擔部分被告於與漢唐公司間承攬契約下之承
        攬人義務(如負責配置工安人員1名、工程師1名，及所
        有工人都有保健保、500萬意外險，並取得工地出入證
        之義務)，原告亦同意被告預扣工程款10%作為保留款，
        足認原告確實同意與被告共同履行被告與漢唐公司簽立
        之承攬契約義務，故原告主張基於債之相對性，其不受
        被告與漢唐公司簽立之承攬契約之拘束云云，委無可取
        。
　　　②原告雖稱系爭工程已完工，美光公司已進駐廠房使用，
        故被告應已向漢唐公司領得工程保留款等語，然經本院
        就上開事項函詢漢唐公司，漢唐公司函覆表示：「㈠本
        公司係美光公司A3新建廠房Phsael總承包商(含土建及
        機電、無塵室等)，工種繁多、施工區域範圍極廣，截
        至目前為止，該新建廠房僅有進行區域驗收尚未全案驗
        收，業主(按：指美光公司，下同)則於109年8月中旬起
        至今皆陸續有設備進場安裝使用。㈡巨懋工程企業有限
        公司(下稱巨懋公司)承接之系爭工程，係空調系統中之
        風管工程，業主美光公司於110年5月25日就該空調系統
        驗收完成。㈢旨揭訂單(按：指系爭工程)約定本項工程
        實做實算，尾款10%係以「業主驗收合格(業主簽認「驗
        收文件)」為條件，而目前因業主美光公司尚未全案驗
        收，巨懋公司尚不符可以領取尾款條件，本公司尚無給
        付尾款予巨懋公司」等語已明，此有漢唐公司110年10
        月29日110年漢唐(法)字第1101029號函可稽（見本院卷
        ㈠第413頁）；且證人許耿彰亦證稱：「因漢唐公司對美
        光公司尚未就全部廠區進行驗收移交完成，需要移交完
        成之後才會開立保固給美光公司，之後才會讓廠商請領
        10% 之保留尾款。我們稱之為保留尾款，不是驗收尾款
        。目前還沒有付保留尾款給被告公司」等語於卷（見本
        院卷㈡第16頁）。則漢唐公司既尚未給付工程保留款(尾
        款)予被告，原告主張被告應給付工程保留款831,359元
        云云，自屬無據。
㈤倘原告之請求有理由，被告之抵銷抗辯，有無理由？　
　⒈綜上，原告本件請求僅就喬裕慶之薪資、加班費、勞健保負
    擔合計215,322元部分為有理由，其餘各項請求均無理由，
    業如前述。
　⒉按無法律上之原因而受利益，致他人受損害者，應返還其利
    益。雖有法律上之原因，而其後已不存在者，亦同。二人互
    負債務，而其給付種類相同，並均屆清償期者，各得以其債
    務，與他方之債務，互為抵銷。民法第179條、第334條第1
    項本文分別定有明文。
　⒊查，被告主張原告就系爭工程先前積欠下游包商工程(資)款
    ，致下游包商於工地抗議，由被告代墊工程(資)款共計1,11
    0,426元等語，業據被告提出代墊同意書及簽收單影本共10
    份為證（見本院卷㈠第343-361頁），原告對於其積欠下游廠
    商工程(資)款，而由被告代墊款項，且除其中下游包商瑞群
    工程行何至凱的金額似有錯誤外，被告代墊之款項計921,42
    6元等情亦不爭執。而原告雖稱其中下游包商何至凱的簽收
    單記載其工程款金額為315,000元，但被告匯款金額僅為189
    ,000元，似有錯誤云云，然被告已確認其代墊匯款予何至凱
    金額為189,000元（見本院卷㈡第73頁、本院卷㈠第349頁之證
    明簽收單），則被告共計代墊原告積欠下游包商之工程(資)
    款項1,110,426元無訛(即：921,426元+189,000元＝1,110,42
    6元)，原告無法律上原因而受有利益，致被告受有上開金額
    之損害，則被告依不當得利法律關係，請求原告返還1,110,
    426元，為有理由。而被告請求就此於原告請求有理由(即21
    5,322元)之範圍內主張抵銷，乃為有據，故經抵銷後（計算
    式：215,322元-1,110,426元＝-895,104），原告已不得再向
    被告請求。
七、綜上所述，原告基於系爭約定書契約關係，請求被告給付4,
    487,815元及自起訴狀繕本送達翌日起至清償日止，按週年
    利率百分之5計算之利息，為無理由，應予駁回。原告之訴
    既經駁回，其假執行之聲請失所附麗，併駁回之。
八、本案事證已臻明確，兩造其餘主張陳述及所提之證據，經審
　　酌後，認於本判決結果不生影響，爰不一一論述，附此敘
　　明。
九、結論：原告之訴為無理由，依民事訴訟法第78條，判決如主
    文。
中　　華　　民　　國　　111 　年　　4 　　月　　19　　日
                  民事第八庭    法　官　陳翠琪
以上正本係照原本作成
如對本判決上訴，須於判決送達後20日內向本院提出上訴狀。如
委任律師提起上訴者，應一併繳納上訴審裁判費。
中　　華　　民　　國　　111 　年　　4 　　月　　19　　日
                                書記官　曾怡婷